臺灣高等法院臺中分院民事判決　　　九十二年度重上字第二五號
　　　上　訴　人　交通部台中港務局
　　　法定代理人　乙○○
　　　被　上訴人　台中縣魚貨搬運業職業工會
　　　法定代理人　甲○○
右當事人間請求返還租賃物事件，上訴人對於中華民國九十一年十二月十二日臺灣臺
中地方法院九十年度重訴字第四五七號第一審判決提起上訴，本院於九十三年六月三
十日言詞辯論終結，判決如左：
　　　主　　　文
原判決廢棄。
被上訴人應自坐落台中縣清水鎮○○段臨港小段七○之一一號土地，面積○．一六六
四公頃，以及其上如附圖所示Ａ部分鋼骨ＲＣ造二層房屋（門牌號碼台中縣清水鎮○
○里○○鄰○○路二八號）面積○．一二三九公頃；Ｂ部分鋼骨棚架面積○．○○三
二公頃遷出，將土地及前揭Ａ、Ｂ部分地上物返還於上訴人；並自民國九十一年九月
一日起至返還日止，按月給付上訴人新台幣肆萬參仟壹佰參拾貳元。
第一、二審訴訟費用由被上訴人負擔。
本判決所命給付，於上訴人以新台幣肆佰捌拾柒萬元為被上訴人供擔後得假執行；但
被上訴人如於假執行程序實施前，以新台幣壹仟肆佰陸拾貳萬元為上訴人預供擔保，
得免為假執行。
　　　事　　　實
甲、上訴人方面：
壹、聲明：
一、原判決廢棄。
二、被上訴人應自坐落台中縣清水鎮○○段臨港小段七○之一一號土地，面積○．一
　　六六四公頃，以及其上如附圖所示Ａ部分鋼骨ＲＣ造二層房屋（門牌號碼台中縣
　　清水鎮○○里○○鄰○○路二八號）面積○．一二三九公頃；Ｂ部分鋼骨棚架面
　　○．○○三二公頃遷出，將土地及前揭Ａ、Ｂ部分地上物返還於上訴人；並自九
　　十一年九月一日起至返還日止，按月給付上訴人新台幣（下同）肆萬參仟壹佰參
　　拾貳元。
三、上訴人願供擔保，請准宣告假執行。
貳、陳述：
一、本件原判決認定兩造民國（下同）九十一年八月七日協議書第二項約定被上訴人
    應以預付租金之項目開立九十一年七月份之統一發票，係為解決營業稅負擔問題
    ，並非達成租賃關係目的之不可或缺之給付，應屬附隨義務無疑，該約定縱有不
    履行亦不得解除契約，且該項約定違反納稅義務人不得以詐術或其他不正當方法
    逃漏稅捐之規定，應屬違反禁止規定而無效，故上訴人於九十一年九月十二日所
    為之解除契約之意思表示，不生解除和解契約之效果云云。經查：
（一）按民法第七百三十七條規定「和解有使當事人所拋棄之權利消滅及使當事人取
　　　得和解契約所訂明權利之效力」，最高法院七十年度台上字第一四○四號判決
　　　亦明指：「所謂當事人取得和解契約所訂明之權利，係指和解契約所訂明之權
　　　利與和解成立前之權利給付種類不同，或超過原來權利範圍之情形而言．．．
　　　」。
（二）本件系爭建物係由被上訴人以上訴人名義，在承租土地上利用現有資金投資興
      建，並約定於租賃期間，由其無償使用該等建物，依台北市稅捐稽徵處八十一
　　　年七月廿日第六一七○一號函旨略以：「．．．起重機所有權歸高雄港務局所
　　　有，該公司則取得該機器免費使用權七年，免支付租金，核屬互易行為，快桅
　　　船務代理有限公司應依前開稅法規定，於起重機裝置完成時按該二台起重機之
　　　時價或使用碼頭貨櫃起重機七年租金之時價，兩者從高認定銷售額開立統一發
　　　票，高雄港務局亦應按該銷售額書立憑證交付予該公司」。多年來我國各國際
　　　商港均依照上述函示意旨辦理，並無任何爭議。原判決竟認為此項作法違反禁
　　　止規定而無效，顯有誤會。
（三）本件兩造簽訂系爭契約，約定由被上訴人向上訴人租用系爭土地及建物（簽約
      時尚未完成）乙棟（系爭契約第一條），被上訴人應將系爭建物未完成部分於
      八十七年六月三十日前完工（系爭契約第八條），且關於系爭建物租金部分，
      係依照未完成前之價值即一百八十六萬三千九百十四元計算，而非以系爭建物
      完成後之價值計算，亦即被上訴人係以其將未完成之系爭建物興建完工之費用
      ，抵付其自八十五年六月六日（即系爭契約簽訂日）起至八十八年八月三十一
      日（系爭建物於八十八年九月一日驗收合格，依系爭契約第二條、第六條約定
      ，上訴人自當日起收取系爭建物之租金）止之租金，以及系爭建物依完成前、
      後價值所計算之租金差額。依照前述台北市稅捐稽徵處函示意旨，被上訴人應
      就系爭建物興建完成後之價值（即一千五百萬元）開立統一發票交付上訴人。
（四）基於以上理由，上訴人自系爭建物興建完成後即多次要求被上訴人應開立統一
      發票，但被上訴人始終有所意見，雙方因而於提起本件訴訟前，就被上訴人應
      如何就系爭建物之興建開立統一發票乙節，可謂周旋甚久，爭議頗大。因而雙
      方於九十一年八月七日，遵循原審法院意旨試行和解時，上訴人即要求被上訴
      人必須開立九十一年七月份之三聯式統一發票，被上訴人亦同意遵照辦理，其
      目的即在於解決前述雙方爭執已久之糾紛，以利順利結案。被上訴人該項開立
      統一發票之義務並未明定於兩造間原有之租賃契約，但既經兩造於和解契約中
      約明，則上訴人已經因和解契約而取得請求「被上訴人開立統一發票」之權利
      ，且參酌兩造於簽訂和解書之前之折衝過程以及當事人於簽訂和解契約時真意
      觀之，雙方所以於九十一年八月七日簽立和解書，乃在於解決彼此間爭執已久
      之事項（包括被上訴人應否開立統一發票），因此「被上訴人開立統一發票」
      乙節應已成為被上訴人依據和解契約所生之主給付義務，被上訴人如未履行，
      上訴人自得依法解除該和解契約。
（五）又「附隨義務雖非債之關係所固有及必備之基本義務，惟其如係達一定附從目
      的而擔保債之效果完全實現所為之約定，倘債務人不為履行，致影響債權人契
      約利益及目的之完成，債權人仍非不得依民法債務不履行之規定解除契約。」
　　　。依據前揭台北市稅捐稽徵處八十一年七月廿日第六一七○一號函釋意旨，被
　　　上訴人應與上訴人互相開立統一發票，以符合稅法規定。且依鈞院卷第七十九
　　　頁由財政部台灣省中區國稅局沙鹿稽徵所九十二年五月廿八日函說明第二項意
　　　旨所指，被上訴人有對外營業之行為，有民眾向台中縣政府檢舉之函件及被上
　　　訴人對外售票之門票可稽，足見被上訴人可以開立（也應開立）統一發票予上
　　　訴人，以使上訴人可以依照稅法規定辦理申報稅捐。就此，縱使認為開立統一
　　　發票之義務並非兩造契約關係之主給付義務，但該項義務有助於上訴人依照稅
　　　法規定辦理申報租金收入稅捐事宜，如被上訴人不為之，將影響上訴人契約目
　　　的之達成，被上訴人得為而不為，上訴人仍得據以解除兩造於九十一年八月七
　　　日簽訂之協議書。
二、原判決又認為上訴人未履行撤回本件訴訟之義務，有違誠信原則，本件訴訟顯屬
    欠缺保護必要之要件，應予駁回云云。惟查：
（一）依據系爭契約書第二條約定，租賃期間係自八十八年九月一日至九十一年八月
      三十一日止，是縱使兩造間九十一年八月七日協議書仍然有效，依據前揭租賃
      契約第三條約定，兩造間原有之契約法律關係仍已告失效。
（二）兩造間九十一年八月七日協議書第四條約定上訴人同意於前條所訂契約（即系
      爭契約）到期後，該租賃標的物經移交於其他單位前，被上訴人得繼續使用之
      ，且雙方就此應另訂新約。上開條款僅在約定於本件契約到期後，租賃標的物
      移交於其他單位前，兩造應就系爭房地之使用另外訂立租賃契約，核其條款內
      容僅屬預約性質，並非謂被上訴人可依協議書之約定繼續使用系爭房地。再者
      上訴人自兩造間於系爭租賃契約到期後，仍積極在訴訟上主張被上訴人應返還
      系爭房地，足見上訴人並無明知被上訴人繼續使用而不為反對表示之情，是兩
      造間原來租賃契約應於九十一年八月三十一日屆滿後即已消滅。退萬步言，縱
      認為兩造間九十一年八月七日協議書第四條約定，兩造間成立不定期租賃者，
      依照國有財產法第四十二條第三項規定，非公用財產類之不動產依法已為不定
      期租賃關係者，承租人應於規定期限內訂定書面契約；未於規定期限內訂定書
      面契約者，管理機關得終止租賃關係。依上開規定，倘認為兩造間成立不定期
      租賃關係者，被上訴人經上訴人多次通知訂立書面契約，均置之不理，上訴人
      依國有財產法第四十二條第三項規定，仍有權終止該不定期租賃契約，並經上
      訴人於原審以九十一年十一月廿一日書狀之送達作為終止意思表示之通知。
（三）綜合上述，兩造間九十一年八月七日協議書第三項固約定於被上訴人履行該協
      議書第一條所定之義務後，上訴人同意撤回本件訴訟，然查於兩造簽訂上開協
      議書後，系爭契約業已到期，被上訴人迄今仍未與上訴人簽訂另一租賃契約，
      上訴人基於此等於前開和解契約成立後新發生之情事繼續進行訴訟，主張被上
      訴人應返還系爭房地及相當於租金之不當得利等，實非無保護必要。
參、證據：除援用原審所提之證據外，另提出台北市稅捐稽徵處八十一年七月二十日
    函、土地登記謄本、台灣省中區國稅局沙鹿稽徵所函影本各乙件為證。
乙、被上訴人方面：
壹、聲明：
一、上訴駁回。
二、如受不利之判決，請准供擔保免為假執行。
貳、陳述：
一、按主給付義務即本體義務或要素義務，乃指影響契約目的能否達成不可或缺之約
    款，通常雙務契約中，具有對價關係之給付，即屬主給付義務，如買賣契約之價
    金給付義務及出賣物給付義務，反之，如對於契約目的之達成並非不可或缺之給
    付，即不為給付對達成契約目的無影響者，則為附隨義務，主給付義務之不履行
    ，固可解除契約，但附隨義務之不履行，因對契約目的無影響，並不生契約解除
    權。換言之，民法第二百五十四條、第二百五十五條所指之給付，僅指主給付義
    務而言，不包括附隨義務在內。
二、本件兩造於九十一年八月七日簽立協議書而就兩造間之租賃關係達成訴訟外之和
    解，該協議書中第一項約定被上訴人應給付上訴人九十萬二千九百七十七元，第
    二項則約定被上訴人應以預付租金之項目開立九十一年七月份之統一發票給上訴
    人，第三項則約定被上訴人履行第一項義務後，上訴人同意撤回起訴，並同意被
    上訴人得繼續依兩造間之原租約使用前開租賃標的等情，從前開約定觀之，可知
    該等就租賃關係所為之和解，其有關於被上訴人九十萬二千九百七十七元之給付
    與上訴人繼續提供租賃標的供被上訴人使用間，具有對價關係，足見該二項約定
    應是主給付義務，應無疑問，至於第二項之約定，是為了解決營業稅之負擔問題
    ，足見此約定並非達成租賃關係目的之不可或缺之給付，應屬附隨義務無疑，參
    酌前開說明，該約定縱有不履行，亦不得據而解除契約。上訴人主張此一約定係
    屬主給付義務，尚有誤會，則上訴人於九十一年九月十二日所為之解除契約之意
    思表示，不生和解契約解除之效果，要屬當然。
三、又前開協議書第二項固約定，由被上訴人以預付租金之品名開立統一發票，以完
    成對開發票之手續云云，而目的是為了可供上訴人用以抵充前開立給被上訴人統
    一發票而報繳之營業稅等，惟按本件兩造係約定由上訴人出租土地及房屋給被上
    訴人使用，而將有關於被上訴人應付之租金用以抵付建造系爭建物之建築費用，
    是關於被上訴人所支出之建築費用，實係支付給上訴人之租金，故而，上訴人以
    租金收入為由開立統一發票給被上訴人，因上訴人實際有租金收入，尚符營業稅
    法之規定，此有上訴人所提出之台中縣稅捐處沙鹿分處八十八年十月十八日中縣
　　稅沙一字第八八○三一五一七號函影本略以：「依據財政部八十五年十二月十一
　　日台財稅第八五一九二八八○四號函復高雄港務局請示案：『關於貴局出租公有
　　土地，承租人以貴局名義於該承租土地上利用其自有資金投資興建各種動產或不
　　動產之商港設施，並約定於租賃期間，由其無償使用該等設施，貴局應於該項設
　　施興建完成點交時，就該設施之建造成本計列為租賃收入，並依法開立統一發票
　　及報繳營業稅』，貴會向台中港務局承租土地，興建辦公室、會員休閒活動中心
　　等建築物，興建之經費由貴會負擔，完成之後建物歸省府所有，應比照上述函令
　　辦理。」足見上述約定似與法有違，又被上訴人並未自上訴人處收受任何租金，
　　則兩造為抵充上訴人已繳之營業稅以便辦理退稅而約定由被上訴人以預收租金為
　　品名開立統一發票，顯係欲以虛構之事實開立統一發票交由上訴人用以抵充已繳
　　之百分之五營業稅之稅額，該等約定顯違反納稅義務人不得以詐術或其他不正當
　　方法逃漏稅捐之規定，應屬違反禁止規定而無效，該部分之約定既屬無效，不論
　　被上訴人有無違約，上訴人均不生法定解除權之問題，此亦為原審判決之意旨所
　　在，是故，上訴人在九十一年九月十二日所為之解除契約之意思表示，自不生和
　　解契約解除之效果，系爭協議契約，除第二項之約定外，自均仍有效。
四、若協議契約仍有效，兩造約定上訴人應撤回起訴，上訴人可否不撤回起訴仍按原
    來之契約的法律關係主張？說明如下：
（一）按和解內容，倘以他種法律關係替代原有法律關係者，則係以和解契約創設新
      法律關係，故債務人如不履行和解契約，債權人應依和解創設之新法律關係請
      求履行，不得再依原有之法律關係請求給付。本案兩造已於九十一年八月七日
      簽立和解契約，協議書性質是和解性質雙方不爭執，且和解內容又以他種法律
      關係替代原有之法律關係，是原來之法律關係已不存在，上訴人自不得再依原
      來之法律關係請求。
（二）按兩造於訴外和解，和解內容雙方約定被上訴人給付九十萬二千九百七十七元
      時，上訴人同意撤回本件返還租賃物事件之訴訟，既已發生私法上之效力。本
      件被上訴人已依約定給付，而上訴人並未依約撤回，則可認兩造間已成立和解
      契約，上訴人主張為訴訟標的之法律關係已不存在，從而上訴人之訴顯無理由
      ，被上訴人並為惡意抗辯，本件起訴程序欠缺保護之必要，應判決駁回其訴。
（三）原審判決意旨略以：按當事人兩造於訴訟外為撤回起訴之契約，約定原告應向
      法院撤回起訴，則原告依約即有撤回之義務，原告如不履行此項義務，而仍繼
      續進行訴訟程序．．．實有違誠信原則，於他造提出兩造有此約定之抗辯後，
      法院應認為原告之訴欠缺保護必要之要件，而以判決駁回其訴。本件上訴人既
      同意撤回本件訴訟，是原來之法律關係已不存在，上訴人不可再依原來之法律
      關係主張，原審既以判決駁回起訴，是上訴人之上訴聲明亦欠缺保護之必要，
      應予駁回。
五、至於本協議書第四項約定甲方同意於前條所訂租賃契約書到期後該契約租賃標的
    經移交其他單位前，乙方得繼續使用之，且甲乙雙方就此應另訂新約，其性質係
    新的租賃契約，查雙方就租賃物之使用收益及租金支付意思表示合致，僅就期限
    更新，兩造就必要之點意思合致，租賃契約即為成立屬新的契約，而期限非屬必
    要之點，既為契約成立之偶素，則待兩造以意思表示為之，被上訴人即持續與上
    訴人協商，且九十二年三月十八日被上訴人又至上訴人之台中港務局辦公室協商
    ，由於上訴人堅持己見，致協商未成，然上訴人竟指稱被上訴人置之不理，顯有
    誤會，惟此與本件上訴並無關連。
參、證據：援用第一審所提之證據。
　　　理　　　由
一、查本件被上訴人法定代理人原為張基成，於訴訟中變更為甲○○，業據其具狀聲
    明承受訴訟，有聲明狀一件，及法務部戶役政連結作業系統、財團法人金融聯合
    徵信中心查覆表各一件附卷可稽，核無不合，依法應予准許，先予敘明。
二、本件上訴人起訴主張：兩造於八十五年六月六日簽訂「土地及建物租賃契約」（
    下稱系爭契約），約定被上訴人為會務需要向上訴人承租土地及設施作為辦公處
　　所，由上訴人提供坐落台中縣清水鎮○○段臨港小段七○─一一號面積○．一六
　　六四公頃之土地（下稱系爭土地），及其上現狀建物乙棟（該建物於兩造簽訂系
　　爭契約時尚未興建完成，經雙方於系爭契約中約定，由被上訴人出資以上訴人名
　　義在系爭土地上鳩工興建，完成後即如附圖所示Ａ部分鋼骨ＲＣ造二層房屋，門
　　牌號碼台中縣清水鎮○○里○○鄰○○路二十八號，面積○．一二三九公頃；Ｂ
　　部分鋼骨棚架面積○．○○三二公頃）供被上訴人使用，被上訴人租用系爭房地
　　應作辦公室、車機庫、員工休息站、自用餐廳和文康設施，不得對外營業，租賃
　　期限為三年，自系爭建物驗收合格之日起算，即自八十八年九月一日起至九十一
　　年八月三十一日止，於租約存續期間，非經上訴人同意，被上訴人不得將系爭建
　　物全部或一部轉租或轉讓他人使用，被上訴人並應依約繳納租金，惟被上訴人有
　　積欠租金未繳情事，經上訴人屢次催告，被上訴人僅於九十年二月十九日繳交十
　　萬元，且被上訴人違反前開租約第九條約定，在系爭建物辦理「台中港特殊海洋
　　生物教育展」，對外公開售票營業，經上訴人於九十年一月三日、十九日致函要
　　求改善，被上訴人均置之不理，上訴人乃於九十年三月二日具函終止租約，爰依
　　據民法第四百五十五條、第七百六十七條、第一百七十九條之規定，求為命被上
　　訴人返還系爭建物及土地，並給付如聲明所示相當租金之不當得利之判決（於原
　　審審理中兩造在九十一年八月七日私下成立協議，嗣上訴人解除該和解（協議）
    契約，原訴之聲明部分撤回，並追加被上訴人應按月給付四萬三千一百三十二元
    之不當得利，而變更聲明為如主文所示，追加部分因與上訴人提起本訴部分，其
    主要爭點有共通性，且原有之訴訟資料可加以利用，為不甚礙被上訴人之防禦及
    訴訟之終結，追加部分應予准許）。
    被上訴人則以：被上訴人並不否認曾於八十五年六月六日簽訂上揭租約，惟被上
    訴人並未使用系爭土地，更未給付租金，而係以出資建築費用抵付租金，八十八
　　年間被上訴人向上訴人租用同段七○之十一號土地興建辦公室等建物，由被上訴
　　人支付建築費用一千五百萬元，系爭建物雖登記在上訴人名下，然此乃上訴人強
　　勢，而暫時信託登記在上訴人名下，茲被上訴人以訴狀送達表示終止雙方信託關
　　係，系爭建物應予返還被上訴人；又兩造租賃契約並未生效，被上訴人未對外營
　　業，所稱舉辦「台中港特殊海洋生物教育展」係作被上訴人員工教育之對內活動
　　，並無違反租約情事；系爭建物為被上訴人鳩工花費興建完成，上訴人巧立名目
　　收費，有違誠信原則；況訴訟中兩造於九十一年八月七日簽立系爭協議書（和解
　　契約），和解內容係以他種法律關係替代原有之法律關係，是原來租賃之法律關
　　係已不存在，上訴人自不得再依原來之法律關係而為請求，該和解內容約定被上
　　訴人給付上訴人九十萬二千九百七十七元時，上訴人同意撤回本件返還租賃物事
　　件之訴訟，本件被上訴人已依約定給付，而上訴人並未依約撤回訴訟，則上訴人
　　主張為訴訟標的之法律關係已不存在，從而上訴人之訴顯無理由等語，資為抗辯
　　。
三、上訴人主張被上訴人為會務需要，於八十五年六月六日向上訴人承租土地及設施
    作為辦公處所，兩造於同日簽訂「土地及建物租賃契約」，由上訴人提供坐落台
　　中清水鎮○○段臨港小段七○之一一號土地，及由被上訴人出資建築其上之鋼骨
　　ＲＣ造二層建物，即門牌號碼台中縣清水鎮○○里○○街二十八號之房屋，即如
　　附圖所示Ａ部分鋼骨ＲＣ造二層房屋（嗣辦畢保存登記，即清水鎮○○段臨港小
　　段五十六建號）面積○．一二三九公頃，Ｂ部分鋼骨棚架面積○．○○三二公頃
　　並登記在上訴人名下，租賃期限自八十八年九月一日驗收合格通知函當日起算三
　　年，租金以每三個月為一期，每期租金為十五萬二千三百九十三元，嗣兩造於返
　　還租賃物事件之訴訟中即九十一年八月七日簽立「協議書」，條款略載乙方（即
　　被上訴人）除應給付甲方（即上訴人）九十萬二千九百七十七元之外，並約明被
　　上訴人應就系爭坐落台中縣清水鎮○○段臨港小段五十六建號房屋，依營業稅法
　　之規定，以預付租金品名開立九十一年七月份一千五百萬元（含稅）之三聯單統
　　一發票予上訴人，完成對開發票手續，並同意於必要範圍內配合上訴人提出之一
　　切要求。惟被上訴人自簽立協議書之後未開立統一發票，經上訴人催促後仍不履
　　行，上訴人乃於九十一年九月二十三日解除該和解契約（協議書）等情，業據上
　　訴人提出土地及建物租賃契約、認證書、台中縣稅捐稽徵處沙鹿分處函、台灣省
　　交通處台中港務局租賃契約、協議書、港務局七十八年六月二十七日、八十八年
　　九月一日函等影本為證，復為兩造所不爭執，堪信為真實。
四、本件訴訟中兩造於九十一年八月七日簽立協議書，該協議書有和解之性質，為兩
    造所不爭，依協議書第三條內載明俟被上訴人交付上訴人之支票兌現後，上訴人
    同意撤回本件起訴等語，被上訴人否認協議書已因解除而不存在，故本件首應審
    究者，即上訴人主張被上訴人自簽立協議書之後拒不開立統一發票，經其於九十
    一年九月十二日催告後仍不履行，業於同年月二十三日解除該和解之協議，則上
    訴人於九十一年九月二十三日為解除協議之意思表示是否合法？上訴人是否得再
    依原租賃之法律關係而為請求返還租賃物？易言之，倘本件上訴人於九十一年九
    月二十三日解除和解契約合法，進而審究上訴人依原租約之法律關係主張權利，
    被上訴人有無違反租約情事而負返還系爭租賃房地等之義務。
（一）按契約當事人之一方遲延給付者，他方當事人得定相當期限催告其履行，如於
      期限內不履行時，得解除其契約，民法第二百五十四條定有明文。又「和解契
      約一方履行遲延者，如該契約未以此為解除條件，他方僅得依民法第二百五十
　　　四條之規定解除契約」（最高法院二十年上字第一八○七號判例參照）。「附
　　　隨義務雖非債之關係所固有及必備之基本義務，惟其如係達一定附從目的而擔
　　　保債之效果完全實現所為之約定，倘債務人不為履行，致影響債權人契約利益
　　　及目的之完成，債權人仍非不得依民法債務不履行之規定解除契約。」（最高
　　　法院九十一年度台上字第二三八○號判決參照）。
（二）本件兩造於九十一年八月七日簽立協議書而就兩造間之租賃關係達成訴訟外之
      和解。惟和解前，探究兩造原簽訂系爭契約由來，約定由被上訴人向上訴人租
      用系爭土地及建物（簽約時尚未完成）乙棟（系爭契約第一條），被上訴人應
      將系爭建物未完成部分於八十七年六月三十日前完工（系爭契約第八條），且
      關於系爭建物租金部分，係依照未完成前之價值計算，未完成前系爭建物勘估
      價值為一百八十六萬三千九百十四元，此有台中港務局七十八年七月二十五日
      七八中港業字第六七八三號函影本附卷可稽，而非以系爭建物完成後之價值計
      算，亦即被上訴人係以其將未完成之系爭建物興建完工之費用，抵付其自八十
      五年六月六日（即系爭契約簽訂日）起至八十八年八月三十一日止之租金，系
      爭建物於八十八年九月一日驗收合格，亦有台中港務局八十八年九月一日八八
      中港業字第九五八一號函影本一件附卷可按，依系爭契約第二條、第六條約定
      ，上訴人自當日起收取系爭建物之租金。然台北市稅捐稽徵處八十一年七月廿
　　　日第六一七○一號函旨略以：「依營業稅法施行細則第十八條及統一發票使用
　　　辦法第十二條規定，營業人以貨物或勞務與他人交換貨物或勞務者，應於換出
　　　時間開立統一發票，並以換出或換入貨物之時機，從高認定其銷售額。快桅船
　　　務代理有限公司因業務所需，經高雄港務局同意，於其所屬碼頭裝置二台貨櫃
　　　起重機，起重機所有權歸高雄港務局所有，該公司則取得該機器免費使用權七
　　　年，免支付租金，核屬互易行為，快桅船務代理有限公司應依前開稅法規定，
　　　於起重機裝置完成時按該二台起重機之時價或使用碼頭貨櫃起重機年租金之時
　　　價，兩者從高認定銷售額開立統一發票，高雄港務局亦應按該銷售額書立憑證
　　　交付予該公司」。既認定設施之起重機所有權屬高雄港務局所有，出資設置之
　　　公司免支付租金，核屬互易行為，為符稅法規定，上訴人要求被上訴人應就系
　　　爭建物興建完成後之價值即一千五百萬元，開立統一發票交付上訴人，自屬有
　　　據。
（三）惟上訴人自系爭建物興建完成後即多次要求被上訴人應開立統一發票，被上訴
      人迭有意見，雙方因而於提起本件訴訟前，被上訴人應如何就系爭建物之興建
      開立統一發票乙節，進行談判甚久，爭議頗大。被上訴人所提台中縣稅捐稽徵
　　　處沙鹿分處八十八年十月十八日中縣稅沙一字第八八○三一五一七號函並未稱
　　　被上訴人得免開立統一發票，而上訴人已依約開立統一發票，該函件自不得據
　　　為被上訴人有利之證據。迄訴訟中雙方於九十一年八月七日，達成和解時，上
　　　訴人即要求被上訴人必須開立九十一年七月份之三聯式統一發票，被上訴人亦
　　　同意遵照辦理，雖被上訴人該項開立統一發票之義務並未明定於兩造間原有之
　　　租賃契約，但既經兩造於和解契約中約明，則上訴人已經因和解契約而取得請
　　　求「被上訴人開立統一發票」之權利，且參酌兩造於簽訂和解書之前之折衝過
　　　程以及當事人於簽訂和解契約時真意觀之，雙方所以於九十一年八月七日簽立
　　　和解書，乃在於解決彼此間爭執已久之事項（包括被上訴人應否開立統一發票
　　　），該協議書中第一項約定被上訴人應給付上訴人九十萬二千九百七十七元，
　　　第二項則約定被上訴人應以預付租金之項目開立九十一年七月份之統一發票給
　　　上訴人，第三項則約定被上訴人履行第一項義務後，上訴人同意撤回起訴，並
　　　同意被上訴人得繼續依兩造間之原租約使用前開租賃標的等情，從前開約定觀
　　　之，可知兩造就租賃關係所為之和解，關於被上訴人九十萬二千九百七十七元
　　　之給付與上訴人繼續提供租賃標的供被上訴人使用間，具有對價關係，足見該
　　　二項約定應是主給付義務，至於第二項之約定，是為解決向來爭議之營業稅負
　　　擔問題，應屬附隨義務，上訴人認係主給付義務云云，即無可採。
（四）然被上訴人與上訴人簽立上開和解之協議後，仍未依約以預付租金之項目開立
      九十一年七月份壹仟伍佰萬元（含稅）之三聯單統一發票給上訴人，以完成對
      開發票手續，按開立統一發票立時可就，經上訴人限相當期限五日以存證信函
      催告後仍未履行，上訴人遂於九十一年九月二十三日解除兩造之和解協議書，
      此有上訴人提出被上訴人不爭之九十一年九月二十三日台中郵局第五三四八號
      、同年月十一日台中法院郵局第四三三四號存證信函影本兩紙附卷可證，則上
      訴人未能請求被上訴人開立統一發票，與上開台北市稅捐稽徵處八十一年七月
　　　廿日第六一七○一號函旨有違。按「附隨義務雖非債之關係所固有及必備之基
　　　本義務，惟其如係達一定附從目的而擔保債之效果完全實現所為之約定，倘債
　　　務人不為履行，致影響債權人契約利益及目的之完成，債權人仍非不得依民法
　　　債務不履行之規定解除契約。依據前揭台北市稅捐稽徵處函釋意旨，被上訴人
　　　應與上訴人互相開立統一發票，以符合稅法規定。且依卷附上開財政部台灣省
　　　中區國稅局沙鹿稽徵所九十二年五月廿八日函說明第二項，指出「本案該工會
　　　（即被上訴人）如對外無營業行為，可免辦營業登記，該工會應開立收據挈交
　　　貴局（即上訴人）。如該工會對外有營業行為時，則應向本所辦理營業登記，
　　　領用統一發票，應於本案建物換出時，開立統一發票交付貴局。」而被上訴人
　　　確有對外營業之行為，此有民眾向台中縣政府檢舉之函件及被上訴人對外售票
　　　之門票可稽（見原審卷第八五、三四頁），足見被上訴人可以開立（也應開立
　　　）統一發票予上訴人，以使上訴人可以依照稅法規定辦理申報稅捐。開立統一
　　　發票之義務係兩造契約關係重要之約定，且係上訴人應遵守之稅法規定，如被
　　　上訴人不為之，將影響上訴人契約利益及目的之達成，被上訴人以其他事由仍
　　　拒不開立統一發票，經上訴人催告後，據以解除兩造於九十一年八月七日簽訂
　　　之協議書，尚無不合。被上訴人抗辯上訴人於九十一年九月二十三日所為之解
　　　除契約之意思表示，不生和解契約解除之效果云云，並不足採。
五、被上訴人雖抗辯上訴人與被上訴人約定應開立統一發票，為被上訴人逃漏稅捐目
    的，已違反法律強制規定而無效，不論被上訴人有無違約，上訴人均不生法定解
    除權解除之效果云云。惟查：
（一）前揭台北市稅捐稽徵處八十一年七月廿日第六一七○一號函旨認為：「．．．
　　　起重機所有權歸高雄港務局所有，該公司則取得該機器免費使用權七年，免支
　　　付租金，核屬互易行為，快桅船務代理有限公司應依前開稅法規定，於起重機
　　　裝置完成時按該二台起重機之時價或使用碼頭貨櫃起重機七年租金之時價，兩
　　　者從高認定銷售額開立統一發票，高雄港務局亦應按該銷售額書立憑證交付予
　　　該公司。」而被上訴人確有對外營業之行為，有如前述，依上開財政部台灣省
　　　中區國稅局沙鹿稽徵所九十二年五月廿八日函說明第二項指出：如該工會對外
　　　有營業行為時，則應向本所辦理營業登記，領用統一發票，應於本案建物換出
　　　時，開立統一發票交付等語，足見被上訴人應開立統一發票予上訴人，以使上
　　　訴人可以依照稅法規定辦理申報稅捐。被上訴人抗辯為兩造九十一年八月七日
　　　簽訂之協議書第二項約定，被上訴人應以預付租金之名義開立統一發票，係欲
　　　以虛構事實由上訴人用以抵充已繳之百分之五營業稅，違反稅捐稽徵法云云，
　　　即無可採。
（二）且依兩造間租賃契約第十八條之約定，乙方（即被上訴人）租用之基地及建物
      ，除地價稅、房屋稅由甲方（即上訴人）負擔外，其餘稅捐均由被上訴人自行
      負擔。本件無論被上訴人係開立收據抑或統一發票，其所生之稅捐均由被上訴
      人負擔，上訴人實無為減免被上訴人應負擔之稅捐，而有「虛構」事實抵充稅
      捐之必要，是被上訴人辯稱開立統一發票將令其無故損失數十萬元營業稅金，
      該約定不合理云云，亦無可採。
六、被上訴人主張上訴人協議後未履行撤回本件訴訟之義務，有違誠信原則，本件訴
    訟顯屬欠缺保護必要之要件云云。惟查：
（一）原協議書已因上訴人依法解除後，而生解除之法律效果，有如前述。被上訴人
      即不得再依協議內容而為主張。縱使兩造間九十一年八月七日協議書仍然有效
      ，依據前揭租賃契約第二條約定，租賃期間係自八十八年九月一日至九十一年
      八月三十一日止兩造間原有之契約法律關係仍已因租期屆滿而失效。至兩造間
      九十一年八月七日協議書第四條約定上訴人同意於前條所訂契約（即系爭契約
      ）到期後，該租賃標的物經移交於其他單位前，被上訴人得繼續使用之，且雙
      方就此應另訂新約。被上訴人自承迄今未再支付任何租金，上開條款僅在約定
      於本件契約到期後，租賃標的物移交於其他單位前，兩造應就系爭房地之使用
      另外訂立租賃契約，核其條款內容僅屬預約性質，並非謂被上訴人可依協議書
      之約定而無償繼續使用系爭房地。
（二）再者上訴人自兩造間於系爭租賃契約到期後，仍積極在訴訟上主張被上訴人應
      返還系爭房地，足見上訴人並無明知被上訴人繼續使用而不為反對表示之情，
      是兩造間原來租賃契約應於九十一年八月三十一日屆滿後即已消滅。況依照國
      有財產法第四十二條第三項規定，非公用財產類之不動產依法已為不定期租賃
      關係者，承租人應於規定期限內訂定書面契約；未於規定期限內訂定書面契約
      者，管理機關得終止租賃關係。縱認為兩造間成立不定期租賃關係者，被上訴
      人經上訴人多次通知訂立書面契約，均置之不理，有上訴人八十八年三月九日
      八八中港業字第二三五二號函影本在卷足按，上訴人依國有財產法第四十二條
      第三項規定，於原審以九十一年十一月廿一日書狀之送達作為終止意思表示之
      通知，仍有權終止該不定期租賃契約，被上訴人所辯為無可採。
（三）綜上，兩造間九十一年八月七日協議書第三項固約定於被上訴人履行該協議書
      第一條所定之義務後，上訴人同意撤回本件訴訟，然查於兩造簽訂上開協議書
      之後，業經上訴人依法解除，且系爭契約租賃期限業已到期，且被上訴人迄今
      仍未與上訴人簽訂另一租賃契約，兩造間目前顯無任何契約關係存在。上訴人
      基於此等於前開和解契約成立後新發生之情事繼續進行訴訟，依原租約主張被
      上訴人應返還系爭房地及相當於租金之不當得利等，並未違反誠信原則，則上
      訴人於原審提起之訴顯有保護之必要。
七、依兩造八十五年六月六日簽訂之土地及建物租賃契約，雙方約定租賃期限為三年
    ，自承租建物驗收合格之日起算，即自八十八年九月一日起至九十一年八月三十
    一日止，租金以每三個月為一期，每期租金為十五萬二千三百九十三元，被上訴
    人並應依約繳納租金，有原法院認證書及土地及建物租賃契約在卷可稽，依該租
    約第九條約定：被上訴人租用系爭房地應作為辦公室、車機庫、員工休息站、自
    用餐廳和文康設施，不得對外營業；依第十六條約定：租賃存續期間，非經上訴
    人同意，被上訴人不得將承租之建物全部或一部轉租或轉讓他人使用。另依租約
    第五條第二、四款及第十六條約定：倘被上訴人違反租約，或有其他合於民法或
    法令規定時，或未經上訴人同意將承租建物之全部或一部轉租或轉讓他人，上訴
    人得終止契約。經查被上訴人有欠租情事，即依約應於八十九年十月十一日給付
    八十九年十月一日起至十二月三十一日止之租金，應於九十年一月八日給付九十
    年一月八日起至三月三十一日止之租金，均未繳納，經上訴人屢次催告，被上訴
    人僅於九十年二月十九日繳交十萬元，其餘則未見繳納，此有上訴人九十年一月
　　十五日九○中港業字第○○五五三號函可證；且被上訴人違反前開租約第九條約
　　定，在系爭建物辦理「台中港特殊海洋生物教育展」，對外公開售票營業，並未
　　經上訴人同意，將系爭建物交由甲○○使用，設立「台中港特殊海洋生物教育展
　　」，並向台中縣稅捐稽徵處沙鹿分處辦理營業登記，有台中縣稅捐稽徵處沙鹿分
　　處八十九年十一月二十九日中縣沙稅一字第八九○三七一○二號函影本一件可查
　　，經上訴人於九十年一月三日、十九日致函要求改善，被上訴人均置之不理，上
　　訴人乃於九十年三月二日具函終止租約，被上訴人並於九十年三月五日收受在案
　　，此有上訴人提出被上訴人不爭之九十年一月三日九十中港業字第○○○四五號
　　函影本一件、九十年一月十九日九○中港業字第八六四號函影本一件、九十年三
　　月二日九十群福字第五十三號林開福律師函暨郵件回執影本各一件在卷足按，顯
　　見被上訴人違反原訂租約情事，雖被上訴人辯稱舉辦「台中港特殊海洋生物教育
　　展」係作被上訴人員工教育之對內活動云云，惟既對外售票營業，為甲○○獨資
　　之使用統一發票商號，並為人檢舉違規營業，且為台中地區中小學民眾所週知，
　　所辯即無可採。姑不論被上訴人辯稱未有欠租情事，其違反租約第九條約定，在
　　系爭建物辦理「台中港特殊海洋生物教育展」，對外公開售票營業，上訴人據以
　　終止租約，於法尚無不合。又系爭台中縣清水鎮○○段臨港小段七十之一一號土
　　地，業於九十年十二月間因分割而變動面積登記為一六六四平方公尺，此有土地
　　登記謄本影本附卷可稽，目前均遭被上訴人無權占用。另系爭土地上之建物於原
　　審之九十年九月十一日現場勘測，並經台中縣清水地政事務所繪測鑑定圖在案（
　　見附圖），其中Ｃ、Ｄ部分因係違建，上訴人稱將另循行政程序處理。至於附圖
　　Ａ、Ｂ部分，Ａ部分建物為上訴人出租予被上訴人者；另依原審九十年九月十一
　　日勘驗筆錄記載及圖示，Ｂ部分乃沿Ａ部分建物外牆，以鋼骨搭蓋壓克力板之構
　　造物，並非獨立之不動產，依民法第八百十一條規定已因附合而使上訴人取得所
　　有權，且有建物登記謄本在卷可參。從而上訴人依據所有物返還請求權、租賃物
　　返還請求權，請求被上訴人應將前揭土地及如附圖所示Ａ、Ｂ部分建物遷讓返還
　　予上訴人，於法有據。
八、按無法律上之原因而受利益，致他人受損害者，應返還其利益。雖有法律上之原
    因，而其後已不存在者，亦同，民法第一百七十九條規定甚明，查兩造租賃契約
    業經上訴人於九十年三月二日為終止之意思表示，並經被上訴人於同年月五日收
    受等情，有如前述。則自九十年三月六日起被上訴人即屬無權占有，被上訴人無
    正當權源，占有使用系爭土地房屋而受有相當於租金之利益，致上訴人受損害，
    為不當得利。查兩造租金係以三個月為一期，每期租金為十五萬二千三百九十三
    元，為兩造於原審所不爭。於九十一年八月七日協議時，被上訴人已給付至九十
    一年八月三十一日止應付之租金，而兩造原訂契約第六條第二款之土地改良投資
    報酬費經奉交通部指示，溯及九十年一月一日起停收，有交通部九十年九月二十
　　一日交航九十字第○一○○六九號函影本一件附卷可稽，即系爭房地每月應繳租
　　金已調降為四萬三千一百三十二元，是上訴人請求被上訴人自九十一年九月一日
　　起至交還房屋、土地之日止，應按月給付上訴人四萬三千一百三十二元相當於租
　　金之不當得利，亦屬有據。
九、綜上所述，本件兩造所訂協議書已經上訴人合法解除，上訴人主張被上訴人違反
    兩造八十五年六月六日所訂租賃契約，將系爭建物全部或一部轉租或轉讓他人使
    用，舉辦台中港特殊海洋生物展，對外公開售票營業，尚屬可信；被上訴人抗辯
    伊未違反租約情事，為不可採。是則上訴人執此主張被上訴人應自坐落台中縣清
　　水鎮○○段臨港小段七○之一一號土地，面積○．一六六四公頃，以及其上如附
　　圖所示Ａ部分鋼骨ＲＣ造二層房屋（門牌號碼台中縣清水鎮○○里○○鄰○○路
　　二八號）面積○．一二三九公頃；Ｂ部分鋼骨棚架面積○．○○三二公頃遷出，
　　將土地及房屋、鋼骨棚架、鐵棚返還於上訴人；並自九十一年九月一日起至返還
　　日止，按月給付上訴人四萬三千一百三十二元，自屬有據。從而，上訴人本於民
　　法第四百五十五條、第七百六十七條、第一百七十九條之規定，請求被上訴人如
　　聲明所示返還租賃物及給付不當得利，為有理由，應予准許。兩造陳明願供擔保
　　聲請宣告假執行及免為假執行，核無不合，爰酌定相當擔保金額准許之。原審為
　　上訴人敗訴之判決，尚有未洽。上訴意旨指摘原判決不當，求予廢棄改判，為有
　　理由。爰由本院予以廢棄改判，如主文第二項所示。本件事證已臻明確，兩造其
　　餘之攻擊防禦方法，核與本案之結論，不生影響，爰不一一論述。
十、據上論結，本件上訴為有理由，依民事訴訟法第四百五十條、第七十八條、第四
    百六十三條、第三百九十二條、第三百九十條第二項，判決如主文。
中　　　華　　　民　　　國　　九十三　　年　　　七　　　月　　 十四　　 日
~B1民事第一庭審判長法　官　林陳松
~B2　　　　　　　　法　官　李寶堂
~B3　　　　　　　　法　官　王重吉
右為正本係照原本作成。
如對本判決上訴，須於收受判決送達後二十日內向本院提出上訴書狀，其未表明上訴
理由者，應於提出上訴後二十日內向本院提出上訴理由書(須按他造人數附具繕本)。
上訴時應提出委任律師為訴訟代理人之委任狀。具有民事訴訟法第四百六十六條之一
第一項但書或第二項之情形為訴訟代理人者，另應附具律師及格證書及釋明委任人與
受任人有該條項所定關係之釋明文書影本。
~B 　 　　　　　　書記官　顏子良
中　　　華　　　民　　　國　　九十三　　年　　　七　　　月　　 十六　　 日
                                                                        Ｂ
